【裁判字號】    95,訴,731
【裁判日期】    950713
【裁判案由】    違反醫師法等
【裁判全文】
臺灣臺南地方法院刑事判決               95年度訴字第731號
公  訴  人  臺灣臺南地方法院檢察署檢察官
被      告  乙○○
選任辯護人  蘇暉    律師
被      告  甲○○
選任辯護人  黃溫信  律師
            黃紹文  律師
            徐美玉  律師
上列被告因違反醫師法等案件，經檢察官提起公訴（95年度偵字
第6151、6369號），被告就犯罪事實為有罪之陳述，本院裁定進
行簡式審判程序，判決如下：
    主  文
乙○○、甲○○共同未取得合法醫師資格，擅自執行醫療業務，
各處有期徒刑陸月，如易科罰金，均以銀元佰元即新臺幣玖佰
元折算壹日。扣案就診病患林描、王春勝、林璟佃、金水松之病
歷表肆份（含其上偽造「甲○○」之印文肆枚）沒收。
    事  實
一、乙○○明知其僅在大陸地區醫學院臨床醫學專業內科專科畢
    業，曾在福建醫學院附屬第一醫院服務，並未取得臺灣地區
    合法醫師資格，不得從事醫療業務。緣甲○○係位於臺南縣
    善化鎮○○路一六六號「博愛醫院」院長，其於民國九十四
    年十一月四日因中風住院治療，身體狀況已不能實際執行醫
    療業務。甲○○明知乙○○未取得臺灣地區合法醫師資格，
    二人竟共同基於使乙○○擅自執行醫療業務之犯意聯絡，暨
    使甲○○在醫療業務文書登載不實之概括犯意聯絡，自九十
    四年十二月中旬某日起至九十五年四月一日止之週六下午時
    段，在甲○○無法親自執行醫療業務情形下，由甲○○推由
    乙○○代為實施診察、開立處方及病歷記載等醫療行為，而
    擅自執行醫療業務，乙○○並在到診病患之病歷資料上記載
    看診紀錄後，在該等病歷表上蓋用「甲○○」之印章，虛偽
    表示上述病患係由甲○○親自診療，將此明知為不實之事項
    登載於病歷表之業務文書上。嗣九十五年四月一日十六時三
    十分許，乙○○在「博愛醫院」為前來就診之林描、王春勝
    、金水松、林璟佃等四人，擅自執行醫療業務並登載不實病
    歷資料予業務文書上時，為臺南市警察局第一分局巡官及偵
    查員查獲，並扣得就診病患林描、王春勝、林璟佃、金水松
    之病歷表四份（內有偽造「甲○○」之印文四枚），因而得
    知上情。
二、案經法務部檢察司函送臺灣臺南地方法院檢察署檢察官偵查
    後提起公訴。
    理  由
一、上開犯罪事實，業據被告乙○○及甲○○於本院審理時自白
    承認（見本院卷第三八至三九頁），核與證人及就診病患林
    描（見偵查他字卷第六二頁）、王春勝（見偵查他字卷第六
    二頁）、林璟佃（見偵查他字卷第六五頁）、金水松（見偵
    查他字卷第六六頁）等人證述被告乙○○確實有對其等實施
    診斷、處方、病歷記載等醫療行為屬實，復有博愛醫院醫師
    值班表影本一張（見偵查他字卷第六頁）、現場記錄表及查
    訪記錄表四張（見偵查他字卷第十八至二一頁）、現場蒐證
    照片二十張（見偵查他字卷第七七至八六頁）附卷可稽，另
    有就診病患林描、王春勝、林璟佃、金水松之病歷表扣案可
    證（見偵查他字卷第三二至四三、四九頁），足認被告二人
    自白與事實相符，應可採信。雖被告乙○○在大陸地區醫學
    院臨床醫學專業內科專科畢業，曾至福建醫學院附屬第一醫
    院服務（見偵查他字卷第二九至三十頁、第六一五一號偵查
    卷第十一至十三頁），惟「中華民國人民經醫師考試及格並
    依本法領有醫師證書者，得充醫師」醫師法第一條定有明文
    ，是被告乙○○既未經上開醫師考試及格，並領有醫師證書
    ，縱具有上開學歷及資格，亦不得在我國臺灣地區執行醫療
    業務。綜上，本案事證明確，被告二人犯行應堪認定。
二、論罪科刑：
  (一)法律變更：按行為後法律有變更者，適用行為時之法律。但
    行為後之法律有利於行為人者，適用最有利於行為人之法律
    ，刑法第二條第一項定有明文。查：
    1.被告二人行為後，刑法第三十一條第一項之規定已有變更
      ，其中新法規定：「因身分或其他特定關係成立之罪，其
      共同實行、教唆或幫助者，雖無特定關係，仍以正犯或共
      犯論。但得減輕其刑。」但舊法規定：「因身分或其他特
      定關係成立之罪，其共同實施或教唆幫助者，雖無特定關
      係，仍以共犯論。」比較修正前後上開規定，當以修正後
      之得減輕其刑規定，較有利於被告。
    2.又修正後刑法已刪除第五十五條關於牽連犯之規定，則依
      修正前即行為時之舊法規定，可應從一重罪處斷之罪，因
      新法已刪除牽連犯規定，若所犯各罪應依數罪併罰之規定
      分論併罰，則比較新舊法之規定，舊法規定並非較有利於
      被告，依刑法第二條第一項本文之規定，應適用行為時之
      法律，即適用修正前刑法第五十五條牽連犯之規定，從一
      重處斷。
    3.刑法第四十一條第一項前段易科罰金之規定業已修正變更
      ，新法規定：「犯最重本刑為五年以下有期徒刑以下之刑
      之罪，而受六個月以下有期徒刑或拘役之宣告者，得以新
      臺幣一千元、二千元或三千元折算一日，易科罰金。」但
      依據舊法及修正前罰金罰鍰提高標準條例第二條前段（現
      已刪除）規定，被告行為時易科罰金折算標準，應以銀元
      三百元折算一日，經折算為新臺幣後，應以新臺幣九百元
      折算為一日。比較修正前後之易科罰金折算標準，當以修
      正前之規定，較有利於被告，則應依刑法第二條第一項本
      文規定，適用修正前刑法第四十一條第一項前段規定，定
      其折算標準。
    4.然而為前開法律變更比較時，應就罪刑有關之共犯、未遂
      犯、想像競合犯、牽連犯、連續犯、結合犯，以及累犯加
      重、自首減輕暨其他法定加減原因（如身分加減）與加減
      例等一切情形，綜其全部罪刑之結果而為比較（最高法院
      二十四年上字第四六三四號判例、九十五年五月二十三日
      刑事庭第八次會議決議意旨一4.參照），不得割裂適用。
      查被告乙○○、甲○○依修正後刑法第三十一條第一項規
      定，僅「得」分別就所犯醫師法第二十八條第一項前段及
      刑法第二百十五條之罪，減輕其刑；然而上開二罪依據修
      正後刑法第五十五條刪除牽連犯之規定，則成實質上之數
      罪，而「須」分論併罰。綜合比較結果，自應以修正前之
      刑法規定有利於被告乙○○及甲○○，揆諸前揭說明，本
      件被告乙○○及甲○○所為犯行，基於整體比較適用，相
      關修正規定，應全部以修正前之刑法規定處斷。
  (二)核被告乙○○及甲○○所為，均係違反醫師法第二十八條第
    一項前段之未取得合法醫師資格而擅自執行醫療業務罪、刑
    法第二百十五條之業務上文書登載不實罪。而醫師法第二十
    八條第一項前段係以「未取得合法醫師資格」、刑法第二百
    十五條則以「從事業務之人」，作為身分要件。被告甲○○
    具有合法醫師資格，與不具醫師資格之被告乙○○共同實行
    醫師法第二十八條第一項前段犯行；被告乙○○不具合法從
    事醫療業務資格，與具有合法從事醫療業務資格之被告甲○
    ○共同實行刑法第二百十五條犯行，依據修正前刑法第三十
    一條第一項規定，無身分關係之被告甲○○仍以醫師法第二
    十八條第一項前段之共同正犯論，無身分關係之被告乙○○
    則仍以刑法第二百十五條之共同正犯論。其等先後多次行使
    業務上登載不實文書之犯行，係基於概括犯意，先後多次反
    覆實施，時間緊密，犯罪構成要件相同，為連續犯，應依修
    正前刑法第五十六條論以一罪。至於醫師法第二十八條第一
    項前段所稱之業務，係指以繼續之意思，反覆實施同種類行
    為為目的之社會活動，當然包含多次行為，是本件被告乙○
    ○及甲○○共同違法實施醫療行為雖有多次，仍均包括於一
    個執行醫療業務之範疇，為實質上一罪，僅成立一個未具合
    法醫師資格擅自執行醫療業務罪，要無修正前刑法第五十六
    條連續犯之適用，併此敘明。所犯醫師法第二十八條第一項
    前段、刑法第二百十五條二罪間，有方法目的之牽連關係，
    依據修正前刑法第五十五條之牽連犯規定，從一重以醫師法
    第二十八條第一項之罪處斷。
  (三)爰審酌被告二人犯罪之動機、目的、手段，被告乙○○無臺
    灣地區合格醫師專業資格，苟診療錯誤，可能致使病患遭受
    病情違誤等犯罪所生之危險或損害，念被告二人均無前科，
    有臺灣高等法院被告前案紀錄表一份可查（見本院卷第五至
    六頁），素行良好，被告甲○○係因中風無法親自實施醫療
    （見六三六九號偵查卷第十三頁），始犯本罪，而被告乙○
    ○領有大陸地區醫療相關執照，尚非毫無醫學專業之人，二
    人犯罪後尚知坦認全部犯行、態度良好等一切情狀，酌情量
    處如主文所示之刑，併諭知易科罰金之折算標準，以資懲儆
    。扣案就診病患林描、王春勝、林璟佃、金水松之病歷表四
    份，乃被告甲○○擔任「博愛醫院」負責人所有，係供本件
    犯罪所用之物，連同其上偽造「甲○○」之印文四枚，均沒
    收；至於扣案病患王偉哲病歷表一份，雖係被告甲○○所有
    ，但與本件犯罪並無直接關聯（詳後述），依法不為沒收諭
    知。
三、起訴意旨略以：
  (一)被告乙○○及甲○○從事前開犯罪事實論罪科刑之犯行時，
    明知上開病患並非由甲○○親自診療，且由乙○○治療之病
    患不得向中央健保局申請醫療給付，竟仍共同基於意圖為自
    己不法所有之概括犯意聯絡，將上開病患前往博愛醫院接受
    就診之不實事項，利用不知情之電腦公司人員以健保局之費
    用申報程式，輸入完成博愛醫院九十四年十月份至九十五年
    三月份之「中央健康保險局特約醫事服務機構門診醫療費用
    申請總表」，並透過電腦連線之方式將該等不實之電磁紀錄
    文書檔案傳輸至健保局而行使（即採「連線申報」方式），
    按月連續據以申報請領健保醫療給付，足以生損害於健保局
    南區分局對於醫療給付審查核發作業之正確性及前述各該病
    患，並使健保局南區分局承辦人員陷於錯誤，而同意由健保
    局支付醫療費用，因認被告乙○○、甲○○共同涉犯刑法第
    二百十六條行使第二百十條、第二百二十條第二項偽造準私
    文書罪，以及同法第三百三十九條第一項詐欺取財罪嫌。
  (二)按犯罪事實應依證據認定之，無證據不得認定犯罪事實；又
    不能證明被告犯罪者，應諭知無罪之判決，刑事訴訟法第一
    百五十四條第二項、第三百零一條第一項分別定有明文。而
    為貫徹無罪推定原則，檢察官對於被告之犯罪事實，應負實
    質舉證責任。刑事訴訟法第一百六十一條第一項規定「檢察
    官就被告犯罪事實，應負舉證責任，並指出證明之方法」，
    明訂檢察官舉證責任之內涵，除應盡「提出證據」之形式舉
    證責任外（參照本法修正前增訂第一百六十三條之立法理由
    謂「如認檢察官有舉證責任，但其舉證，仍以使法院得有合
    理的可疑之程度為已足，如檢察官提出之證據，已足使法院
    得有合理的可疑，其形式的舉證責任已盡‧‧‧，」），尚
    應「指出其證明之方法」，用以說服法院，使法官「確信」
    被告犯罪構成事實之存在。此「指出其證明之方法」，應包
    括指出調查之途徑，與待證事實之關聯及證據之證明力等事
    項（最高法院九十一年四月三十日九十一年度第四次刑事庭
    會議決議要旨一參照）。
  (三)起訴意旨認為被告涉犯前開罪嫌，除援用前開犯罪事實論罪
    科刑之證據資料外，僅以中央健康保險局南區分局九十五年
    五月二十二日健保南費一字第０９５４０００６７１號函文
    所附博愛醫院自九十四年十月一日起至九十五年三月三十一
    日止每週六、日申報相關資料之書證資料為證（見六一五一
    號偵查卷第二二至六八頁）。惟查：首先，上開看診資料表
    僅表明申請點數，但相關點數應換算為多少額度申報請領健
    保醫療給付，起訴意旨並未指出證明方法。其次，本案病患
    王偉哲僅單純由護士用藥（非屬醫師法所指醫療行為），醫
    師完全未實施醫療行為（見偵查他字卷第六五頁），則上開
    申報資料醫師姓名為甲○○之所有病患中，究竟何病患為涉
    及本案非法醫療行為之診察、開立處方及病歷記載，或是僅
    單純取藥而已，起訴意旨並未具體表明，因此，不能僅憑有
    申請給付，遽認上開行為均屬須經醫師實施並可申請給付之
    醫療行為，而由被告二人詐騙給付。再者，被告甲○○於本
    院陳稱，其中風後，初始仍有實施診療，斯時乙○○在旁擔
    任助手，有時其在診療病患發生身體不適情形，則會通知乙
    ○○接手（見本院卷第五一頁）；被告乙○○亦表示，其並
    非每週六都去實施診療，有時甲○○會自行看診（見六一五
    一號偵查卷第八頁），則上開時段每週六以甲○○名義問診
    ，並申請健保給付之資料，即非全有乙○○所非法代行，起
    訴意旨就此同未指出何筆給付乃由乙○○所親為。綜上，本
    院依據起訴意旨所指證據，尚不能認為檢察官已盡實質舉證
    責任，被告二人此部分之犯罪既不能證明，本應為無罪之諭
    知，惟此部分與前揭犯罪事實之論罪科刑部分，有牽連犯之
    裁判上一罪關係，爰不另為無罪之諭知。
據上論斷，應依刑事訴訟法第二百九十九條第一項前段，第二百
七十三條之一第一項，醫師法第二十八條第一項前段，刑法第十
一條前段、第二條第一項、第二十八條、修正前刑法第三十一條
第一項、刑法第二百十五條、修正前刑法第五十五條、第五十六
條、刑法第四十一條第一項前段，罰金罰鍰提高標準條例第一條
但書、修正前罰金罰鍰提高標準條例第二條，現行法規所定貨幣
單位折算新臺幣條例第二條，判決如主文。
本案經檢察官丙○○到庭執行職務。
中    華    民    國    95    年    7     月    13    日
                  刑事第十一庭  法  官  李東柏
以上正本證明與原本無異。
如不服本判決，應於判決送達後十日內，向本院提出上訴狀。
                                書記官  簡湘雲
中    華    民    國    95    年    7     月    13    日
附錄本案論罪科刑法條全文：
醫師法第二十八條第一項前段
未取得合法醫師資格，擅自執行醫療業務者，處六個月以上五年
以下有期徒刑，得併科新臺幣三十萬元以上一百五十萬元以下罰
金，其所使用之藥械沒收之。
刑法第二百十五條
從事業務之人，明知為不實之事項，而登載於其業務上作成之文
書，足以生損害於公眾或他人者，處三年以下有期徒刑、拘役或
五百元以下罰金。


司法院資訊處製作；財團法人民間司法改革基金會備份。
